【裁判字號】    89,上訴,3137
【裁判日期】    891031
【裁判案由】    偽造文書等
【裁判全文】
臺灣高等法院刑事判決                  八十九年度上訴字第三一三七號
    上  訴  人
    即  被  告  甲○○
右上訴人因偽造文書等案件，不服臺灣士林地方法院八十九年度訴字第二一六號，中
華民國八十九年六月二十一日第一審判決（起訴案號：臺灣士林地方法院檢察署八十
八年度偵字第一０七五四號）提起上訴，本院判決如左：
    主  文
原判決撤銷。
甲○○連續行使偽造私文書，足以生損害於公眾及他人，累犯，處有期徒刑伍月。
偽造「乙○○」名義之印章壹枚，及如附表所示偽造「乙○○」名義之印文均沒收。
    事  實
一、甲○○前曾犯妨害自由罪，經臺灣臺北地方法院於民國（下同）八十年五月三日
    判處有期徒刑一年，減為有期徒刑六月，緩刑三年確定。又因違反槍砲彈藥刀械
    管制條例案件，經本院於八十三年五月十二日判處有期徒刑五月；再因偽造有價
    證券罪，經臺灣屏東地方法院於八十四年二月二十三日判處有期徒刑三年一月；
    嗣因違反槍砲彈藥刀械管制條例案件所處有期徒刑五月，於八十四年七月二十三
    日執行完畢；自同年七月二十四日起執行因偽造有價證券罪所處有期徒刑三年一
    月，而於八十六年六月六日縮短刑期假釋出監，至八十七年六月二十二日假釋期
    滿執行完畢。仍不知悛悔，其於八十七年十月間因業務須要，擬聲請設立臺灣竹
    內股份有限公司（以下簡稱竹內公司），雖曾覓得高國光、趙斌、張瑞仁、蔡志
    強、江徐寶葵五人提供身分證影本，掛名擔任股東，惟股東人數仍缺一人，而乙○○並未曾同意擔任竹內公司股東及監察人，其為設立竹內公司，竟與成年人陳
    瑤文（未據起訴）基於犯意之聯絡及概括之犯意，推由陳瑤文連續為後列之行為
    ：
    (一)明知竹內公司登記之各該股東應繳交之股款總計新臺幣（下同）五百萬元，並
      未實際繳納，僅係向他人臨時借款虛應；且竹內公司並未於八十七年十月二十
      九日上午十時召開發起人會議，並未選任高國光、甲○○、趙斌為董事，乙○○為公司監察人；同日下午亦未召開董事會，選任高國光為董事長。竟於八十
      七年十月下旬某日，由甲○○提供其所洽商借得之高國光、趙斌、張瑞仁、蔡
      志強、江徐寶葵五人身分證影本，及不知情之李啟德所交付之乙○○身分證影
      本資料。陳瑤文則向他人暫時借得五百萬元，以供短時間虛列公司資本之用，
      ；再由陳瑤文委託不知情之會計師丙○○，在不詳處所委請不知情之人偽刻「
      乙○○」印章乙枚，並先後於八十七年十月二十九日、同年十一月三日，在臺
      北縣永和市○○路○段二一九號十一樓瑞誠會計師事務所，製作竹內公司章程
      、公司設立登記申請書，再分別蓋用前述偽刻之「乙○○」印章於發起人、監
      察人欄，以偽造「乙○○」印文，及「乙○○」名義為發起人之竹內公司章程
      私文書、「乙○○」名義為監察人之竹內公司設立登記申請書私文書。又製作
      已收足股東資股本，內容不實之高國光股款二百萬元，甲○○股款一百萬元，
      趙斌股款一百萬元，乙○○股款七十萬元，張瑞仁、蔡志強、江徐寶葵各股款
      十萬元之股東出資明細表；及內容不實之竹內公司於八十七年十月二十九日上
      午十時召開發起人會議，選任高國光、甲○○、趙斌為董事，乙○○為公司監
      察人之發起人會議紀錄；暨竹內公司於同日下午召開董事會，選任高國光為董
      事長之董事會會議紀錄；並旋即一併提出向臺灣省政府建設廳行使，用以申請
      設立登記竹內公司，使臺灣省政府建設廳之承辦人員不察，於同年十一月七日
      ，將上開不實事項登載於所掌之股份有限公司設立登記事項卡公文書，予以核
      准設立，足生損害於主管機關臺灣省政府建設廳對公司管理之正確性與乙○○
      本人。
    (二)甲○○、陳瑤文明知竹內公司並未於八十七年十二月十日上午十時召開股東會
      議，亦未決議修正該公司所營事業及章程，竟承前犯意之聯絡及概括之犯意，
      由陳瑤文委託不知情之會計師丙○○，於八十七年十二月中旬某日，在臺北縣
      永和市○○路○段二一九號十一樓瑞誠會計師事務所，製作內容不實之竹內公
      司八十七年十二月十日變更所營事業及修正章程股東會議紀錄；並旋即提出向
      臺灣省政府建設廳行使，用以申請竹內公司所營事業之變更登記，使臺灣省政
      府建設廳之承辦人員不察，於同年月十四日，將上開不實之變更所營事業事項
      登載於所掌之股份有限公司變更登記事項卡公文書，足生損害於主管機關臺灣
      省政府建設廳對公司管理之正確性。
    (三)甲○○、陳瑤文明知竹內公司並未於八十八年二月二十三日上午十時召開股東
      會議，亦未改選董事甲○○、高國光、趙斌，監察人乙○○，竟承前犯意之聯
      絡及概括之犯意，由陳瑤文委託不知情之會計師丙○○，於八十八年二月下旬
      某日，在臺北縣永和市○○路○段二一九號十一樓瑞誠會計師事務所，製作內
      容不實之竹內公司八十八年二月二十三日股東會議紀錄；又於八十八年二月下
      旬某日，在同址蓋用前述偽刻之「乙○○」印章於監察人欄，以偽造「乙○○
      」印文，及「乙○○」名義為監察人之竹內公司申請變更董事長為甲○○之變
      更登記申請書私文書；並旋即一併提出向臺灣省政府建設廳行使，用以申請竹
      內公司之變更登記，使臺灣省政府建設廳之承辦人員不察，於同年三月一日，
      將上開修改章程不實事項登載於所掌之股份有限公司變更登記事項卡公文書，
      足生損害於主管機關臺灣省政府建設廳對公司管理之正確性與乙○○本人。
    (四)甲○○、陳瑤文又承前犯意之聯絡及概括之犯意，由陳瑤文委託不知情之會計
      師丙○○，於八十八年八月十九日，在臺北縣永和市○○路○段二一九號十一
      樓瑞誠會計師事務所，蓋用前述偽刻之「乙○○」印章於監察人欄，以偽造「
      乙○○」印文，及「乙○○」名義為監察人之竹內公司申請解散登記之變更登
      記申請書私文書；並旋即提出向臺灣省政府建設廳行使，用以申請竹內公司之
      解散登記，使臺灣省政府建設廳之承辦人員不察，於同年月二十四日，將上開
      不實事項登載於所掌之股份有限公司變更登記事項卡公文書，足生損害於主管
      機關臺灣省政府建設廳對公司管理之正確性與乙○○本人。
二、案經乙○○訴由臺灣士林地方法院檢察署檢察官偵查起訴。
    理  由
一、訊據被告甲○○矢口否認有何偽造文書及違反公司法之犯行，辯稱：伊因創業須
    要所以商請朋友陳瑤文代為委託會計師辦理公司設立登記，公司成立時伊在大陸
    ，僅係與幾個出資股東商量一下，沒有正式開會，不知如此是不合法；又，伊所
    以提供乙○○資料係因公司設立需要屋主同意之文件，所以原先有與乙○○洽商
    ，但未獲得乙○○同意，嗣後在送達資料予會計師時傳真有誤，並非故意登記乙○○為公司監察人；且伊公司登記時帳戶內確實有資金云云。惟查：
    (一)本案前述之竹內公司設立登記事項卡、股東出資明細表、八十七年十月二十九
      日之發起人會議紀錄、八十七年十月二十九日之董事會會議紀錄、公司章程、
      設立登記申請書、竹內公司八十七年十二月十日股東會議紀錄、八十八年二月
      二十三日之股東會議紀錄、變更登記申請書等文件，均未實際開會，而係被告
      提供資料並聯絡案外人陳瑤文，再由陳瑤文委託不知情之會計師丙○○依指示
      製作、提出行使；為設立登記時，被告人在大陸，並未曾參與發起人會議，亦
      未開股東會議等情，已分據被告甲○○（見本院八十九年十月六日訊問筆錄）
      、證人丙○○（見原審卷第八十九年六月九日訊問筆錄第四頁）、陳瑤文（見
      原審卷第八十九年六月九日審理筆錄第五頁）在本院調查及原法院訊問中供述
      甚詳，其等所供情節均為相符，並有經濟部中部辦公室八十八年十一月十五日
      經八八中辦三管字第一四三三二五號函檢附之各該申請登記文件影本附在偵查
      卷可稽。此部分被告甲○○、證人丙○○、陳瑤文在原法院調查中所為供詞，
      自屬可信。
    (二)告訴人乙○○於檢察官偵查中及原法院調查中迭次指證：李啟德曾帶同被告來
      找伊說要將竹內公司設在她所有的房屋內，伊並未同意，伊至八十八年伊要貸
      款時才發現該房屋被設立公司；伊不知道擔任竹內公司股東、監察人之事，是
      被告冒用伊之名義，竹內公司登記之印章不是伊之印章云云（見偵查卷第三十
      五頁，原審卷八十九年六月九日筆錄第二、第三頁）。證人李啟德復供證：告
      訴人有說不同意被告設立公司等語（見偵查卷第三十六頁）。則告訴人並未在
      竹內公司出資，亦未同意擔任竹內公司股東、監察人，自無庸置疑。
    (三)次查，案重初供。被告甲○○於檢察官偵查中，經訊及「有無拿錢出來？」時
      已坦承：有時候他（陳瑤文）幫我先墊，目前尚未結過帳，應只有十來萬元左
      右等語（見偵查卷第五十九頁背面）。證人陳瑤文於原審調查中亦證稱：（問
      ：股款五百萬元如何來的？），我去借來的，向朋友借的，借了七、八天就還
      掉，被告知道這事云云（見原審卷第八十九年六月九日筆錄第六頁）。依被告
      在檢察官偵查中所供證人陳瑤文為其先墊之金額僅有十來萬元，與竹內公司全
      部股金五百萬元相去甚多觀之，被告所供「十來萬元」應係指申請設立竹內公
      司之一般行政費用，而非股金之提出；因之證人陳瑤文在原審所供：（股款五
      百萬元）係伊去借來的，向朋友借的，借了七、八天就還掉，被告知道這事等
      語，當屬實情，而可採信。被告事後所辯：伊公司登記時帳戶內確實有資金云
      云，顯係臨訟卸責之詞，委不足採。
    (四)本案負責登記申請之會計師丙○○於原法院證稱：（竹內公司登計）是由陳瑤
      文委託代辦的，渠請他準備好相關資料，例如股東身分證影本、銀行存摺等資
      料；由陳瑤文提出銀行存摺正本為準，渠再要求他們提出餘額證明，另一個方
      法打電話去問銀行；... 拿公司營利執照、公司章程、營利事業登記證、股東
      名交給客戶；（問：申請公司設立登記如何決定股東及監察人？），由委託人
      決定；（問：是否因你們疏忽誤把告訴人當監察人？），由誰當監察人是由委
      託人告訴渠等的云云（見原審八十九年六月九日訊問筆錄第四頁至第六頁）。
      雖證人陳瑤文另證稱：伊傳真股東名冊予會計師時，裡面只有一個女的，所以
      就跟會計師說那女的擔任監察人，被告以前有提過被告的女友要擔任股東等語
      （見原審八十九年六月九日審理筆錄第五頁）。然依卷附登記之股東名冊，竹
      內公司七名股東中除乙○○之外，尚有江徐寶葵另一名女姓股東，並非只有乙○○一名女姓，證人陳瑤文所述「伊傳真股東名冊予會計師時，裡面只有一個
      女的」乙節，已與事實有所不符；況證人陳瑤文又供稱：知道被告女友是李姿
      儀，見過李姿儀云云（見同上筆錄）；則證人陳瑤文自無誤認乙○○為被告女
      友之可能。再查，申請設立公司須先確定股東、募集資本，再開會選任董事、
      選任監察人等繁複之程序，被告自無可能將未曾出資、未曾經選任，且與公司
      毫無關聯之人誤傳為股東、監察人。被告所辯：伊在送達資料予會計師時傳真
      有誤，並非故意登記乙○○為公司監察人等語，自與常情有違，而不足採。
    (五)被告在原審即供稱：因當時伊一直在大陸，就請朋友陳瑤文幫忙，由陳幫伊辦
      這件事云云（見原審卷八十九年六月九日審理筆錄第二頁）；在本院調查中仍
      供稱：（會議紀錄）也是委託會計師作的，股東會沒有開過，在公司所有須要
      的程序我們都請會計師辦；... 程序上的事是委託會計師辦的，但內容是我們
      提供的，會計師有告訴我們說要變更負責人要開會，那我們就提供內容請會計
      師辦等語（見本院八十九年十月六日訊問筆錄）。證人陳瑤文於原審亦供陳：
      （問：在八十七年十月間，是否向丙○○委託辦理竹內公司設立登記？），是
      ，並沒有開會，只是有委託會計師辦理並沒有在會議中選任乙○○為監察人；
      ... （問：股款五百萬元如何來的？），我去借來的，向朋友借的，借了七、
      八天就還掉，被告知道這事云云（見原審卷第八十九年六月九日筆錄第五頁、
      第六頁）。則被告與證人陳瑤文對於本案竹內公司資本並未收取，各該公司登
      記資料均為不實各節均為知情，並基於犯意之聯絡，推由陳瑤文委託不知情之
      丙○○會計師辦理公司登記，亦灼然可見。
    (六)本案事證明確，被告犯行已堪認定。
二、核被告所為：
  (一)偽造八十七年十月二十九日「乙○○」名義為發起人之竹內公司章程私文書、八
    十七年十一月三日「乙○○」名義為監察人之竹內公司設立登記申請書私文書、
    八十八年八月十九日「乙○○」名義為監察人之竹內公司申請解散登記之變更登
    記申請書私文書、股東會議紀錄，並提出向臺灣省政府建設廳行使，使臺灣省政
    府建設廳之承辦人員不察將此不實事項登載於所掌之股份有限公司登記事項卡公
    文書部分，係犯刑法第二百十六條、第二百十條行使偽造私文書罪、第二百十四
    條使公務員登載不實罪。被告偽造印章、偽造印文為偽造私文書之階段行為，不
    另論罪。又被告偽造私文書之低度行為為行使之高度行為所吸收，僅論以高度之
    行使偽造私文書罪。
  (二)製作不實收足股東資股本之股東出資明細表，提出向臺灣省政府建設廳行使，使
    臺灣省政府建設廳之承辦人員不察將此不實事項登載於所掌之股份有限公司登記
    事項卡公文書部分，係犯刑法第二百十四條使公務員登載不實罪及公司法第九條
    第三項之罪。
  (三)製作不實之竹內公司於八十七年十月二十九日上午十時召開發起人之會議記錄、
    竹內公司八十八年十月二日召開董事會之董事會會議紀錄、竹內公司八十七年十
    二月十日股東會議紀錄、竹內公司八十八年二月二十三日股東會議紀錄，提出向
    臺灣省政府建設廳行使，使臺灣省政府建設廳之承辦人員不察將此不實事項登載
    於所掌之股份有限公司登記事項卡公文書部分，係犯刑法第二百十四條使公務員
    登載不實罪。
  (四)被告與案外人陳瑤文間，有於犯意之聯絡及行為之分擔，皆為共同正犯；被告利
    用丙○○會計師為上揭犯行，係間接正犯。
  (五)被告先後多次行使偽造私文書犯行、使公務員登載不實犯行，其時間緊接，手段
    相同，所犯復分別均為構成要件相同之罪名，顯均係各基於概括犯意為之，應分
    別依行法第五十六條連續犯之規定，論以一罪並加重其刑。被告所犯前開三罪間
    ，有方法、結果牽連關係，應依刑法五十五條規定論以較重之連續行使偽造私文
    書罪。又被告所犯使公務員登載不實罪雖未據公訴人起訴，然此部分與起訴部分
   罪名有分法結果之牽連關係，屬裁判上一罪關係，已如前述，本院自得併予審究
    。
  (六)又查被告前因違反槍砲彈藥刀械管制條例案件，經本院於八十三年五月十二日判
    處有期徒刑五月；再因偽造有價證券罪，經臺灣屏東地方法院於八十四年二月二
    十三日判處有期徒刑三年一月；嗣因違反槍砲彈藥刀械管制條例案件所處有期徒
    刑五月，於八十四年七月二十三日執行完畢；自同年七月二十四日起執行因偽造
    有價證券罪所處有期徒刑三年一月，而於八十六年六月六日縮短刑期假釋出監，
    至八十七年六月二十二日假釋期滿執行完畢，有本院被告全國前案紀錄表一件在
    卷可按，其受有期徒刑之執行完畢後五年以內再犯本件有期徒刑以上之罪，係屬
    累犯，應遞予加重其刑。
三、原審據以論罪科刑，固非無見。惟漏未敘及被告提出不實之竹內公司八十七年十
    二月十日股東會議紀錄提出行使，使臺灣省政府建設廳之承辦人員於同年月十四
    日將不實之變更所營事業變更登記事項登載於所掌之股份有限公司變更登記事項
    卡公文書犯行；又未敘明被告與案外人陳瑤文間，有於犯意之聯絡及行為之分擔
    ，皆為共同正犯，均有未當。被告之上訴意旨否認犯罪，雖無理由；然原判決既
   有前述之可議，仍屬無可維持，應由本院將原判決撤銷改判。爰審酌被告犯罪之
    動機僅在方便設立公司，其手段平和，雖對公司登記之正確性及乙○○個人造成
    損害，然犯罪後尚知悔悟等一切情狀，量處如主文所示之刑。又，公訴人雖具體
    求處有期徒刑十月，然本院審酌被告犯罪所生損害之程度並非重大，認公訴人之
    求刑尚屬過重，併予敘明。末查，偽造之「乙○○」名義印章一枚，及附表所示
    偽造「乙○○」名義之印文，均依刑法第二百十九條之規定沒收之。
據上論斷，應依刑事訴訟法第三百六十九條第一項前段、第三百六十四條、第二百九
十九條第一項前段，公司法第九條第三項，刑法第十一條前段、第五十六條、第二百
十六條、第二百十條、第二百十四條、第五十五條、第四十七條、第二百十九條，罰
金罰鍰提高標準條例第一條前段，判決如主文。
本案經檢察官覃正祥到庭執行職務。
中    華    民    國    八十九    年        十      月      三十一      日
                            臺灣高等法院刑事第十二庭
                                審判長法  官  劉  景  星
                                      法  官  陳  志  洋
           法  官  陳  博  志
右正本證明與原本無異。
如不服本判決應於收受送達後十日內向本院提出上訴書狀，其未敘述上訴之理由者並
得於提起上訴後十日內向本院補提理由書（均須按他造當事人之人數附繕本）。
                                      書記官  陳  嘉  文
中    華    民    國    八十九    年        十一    月        三        日
附錄本判決論罪科刑法條：
刑法第二百十條
偽造、變造私文書，足以生損害於公眾或他人者，處五年以下有期徒刑。
刑法第二百十四條
明知為不實之事項，而使公務員登載於職務上所掌之公文書，足以生損害於公眾或他
人者，處三年以下有期徒刑、拘役或五百元以下罰金。
刑法第二百十六條
行使第二百十條至第二百十五條之文書者，依偽造、變造文書或登載不實事項或使登
載不實事項之規定處斷。
公司法第九條第三項
公司應收之股款，股東並未實際繳納，而以申請文件表明收足，或股東雖已繳納而登
記後將股款發還股東，或任由股東收回者，公司負責人各處五年以下有期徒刑、拘役
或科或併科二萬元以下罰金。
附表
一、八十七年十月二十九日竹內公司發起章程上監察人乙○○之印文一枚
二、八十七年十一月三日竹內公司設立登記申請書上監察人乙○○之印文一枚
三、八十八年二月竹內公司變更登記申請書上監察人乙○○之印文一枚（八十八年三
    月一日為登記）
四、八十八年八月十九日竹內公司變更登記申請書上監察人乙○○之印文一枚


司法院資訊處製作；財團法人民間司法改革基金會備份。
